臺灣臺南地方法院民事判決
110年度簡上字第254號
上訴人即
附帶被上訴人  谷淂藥品生技有限公司

法定代理人    陳世忠  
訴訟代理人    裘佩恩律師
              蘇泓達律師
              莊佳蓉律師                       
被上訴人即 
附帶上訴人  林學聖  
上列當事人間請求返還不當得利事件，上訴人對於中華民國110
年9月14日本院臺南簡易庭106年度南簡字第92號第一審判決提起
上訴，被上訴人提起一部附帶上訴，本院於111年5月11日言詞辯
論終結，判決如下：
    主  文
上訴駁回。
原判決關於駁回附帶上訴人後開第三項之訴部分，及訴訟費用之
裁判（除確定部分外）均廢棄。
附帶被上訴人應再給付附帶上訴人新臺幣34,000元，及自民國10
8年11月14日起至清償日止，按年息百分之5計算之利息。
第二審訴訟費用新臺幣1,500元及附帶上訴費用新臺幣1,500元，
由上訴人即附帶被上訴人負擔。
　　事實及理由
一、按被上訴人於第二審言詞辯論終結前，得為附帶上訴，且在
    其上訴期間已滿，仍得為之，此觀民事訴訟法第460條第1項
    本文、第2項規定即明，上開規定，依同法第436條之1第3項
    規定，於簡易程序之第二審程序準用之。本件被上訴人即附
    帶上訴人林學聖（下稱被上訴人）於本院言詞辯論終結前，
    就原審駁回其請求新臺幣（下同）34,000元本息部分提起附
    帶上訴（見本院卷第75頁），合於上開規定，先予敘明。
二、被上訴人主張：
　㈠被上訴人自民國107年12月起兼職為上訴人向診所或藥局推銷
    藥品，於推銷成功後，由被上訴人向客戶收取支付貨款之現
    金或支票轉交予上訴人，上訴人應以實際收受藥品款項20％
    為傭金給付被上訴人，如被上訴人推銷金額每筆達5萬元或1
    0萬元，上訴人出貨藥品應予加量（即契約切口），兩造間
    成立無背於法律強行規定及公序良俗的無名契約。訴外人新
    家祐藥局並未向上訴人採購藥品，被上訴人為賺取推銷傭金
    及契約切口優惠，向上訴人表示新家祐藥局與上訴人成立契
    約切口，並於108年4月20日交付附表編號1、2、3支票予上
    訴人法定代理人陳世忠以支付價金，上訴人已提示兌現附表
    編號1、2支票後，上訴人法定代理人於108年11月間以3號支
    票並非新家祐藥局負責人簽發為由，要求被上訴人支付現金
    以換回附表編號3支票，兩造達成上訴人收受現金後應返還
    編號3支票合意(下稱系爭換票合意），被上訴人依約定於10
    8年11月14日匯款34,000元至上訴人指定帳戶，詎其後上訴
    人仍提示兌現編號3支票，上訴人因可歸責於己之事由致給
    付不能，且上訴人受領34,000元匯款無法律上之原因。爰依
    民法第226條第1項、第256條之規定，以被上訴人110年5月2
    1日民事擴張聲明暨準備狀繕本之送達，作為解除系爭換票
    合意之意思表示，並依民法第259條第1款及第2款或第179條
    規定，擇一請求上訴人返還34,000元，及自108年11月14日
    受領時起之法定利息。
　㈡訴外人彰化林內科診所並未向上訴人採購藥品，被上訴人為
    賺取傭金及取得契約切口優惠，向上訴人表示彰化林內科診
    所與上訴人成立契約切口，於108年11月3日交付其向胞姐林
    怡慧借用如附表編號4所示支票予上訴人以支付藥品價金，
    惟上訴人以編號4所示支票並非彰化林內科診所負責人簽發
    為由，不同意成立契約切口且未出貨，上訴人理應將編號4
    支票返還予被上訴人，然上訴人拒絕返還，且提示兌領編號
    4所示支票，上訴人係無法律上之原因受有10萬元利益，致
    被上訴人受有損害，應返還10萬元予被上訴人。爰依民法第
    179條規定，請求上訴人返還10萬元，及自起訴狀繕本送達
    翌日起至清償日止，按年息5％計算之利息等語。
三、上訴人則以：
　㈠被上訴人為上訴人推銷藥品，客戶為給付藥品款項而簽發票
    據交予被上訴人，藥品買賣契約及票據關係成立於上訴人與
    客戶間，被上訴人僅係代客戶轉交買賣藥品價金之支票給上
    訴人，被上訴人既無證據證明兩造間就編號3支票存有以現
    金換票或返還支票之約定，自不得主張解除契約後之不當得
    利請求權或回復原狀請求權。若認上訴人提示兌現編號3支
    票有不當得利，然編號3支票係自發票人歐陽霆帳戶撥付予
    上訴人兌現，權益歸屬對象可能為發票人歐陽霆，並非被上
    訴人。
　㈡被上訴人自承兩造間交易習慣是上訴人先出貨，被上訴人向
    客戶收受現金或支票後轉交給上訴人等情，此為交易常態事
    實，被上訴人既已交付編號4所示支票予上訴人，足見上訴
    人已出貨給被上訴人，被上訴人否認上訴人已出貨，應由被
    上訴人就變態事實負舉證之責。若認上訴人提示兌現編號4
    支票有不當得利，然編號4所示支票係自發票人林怡慧帳戶
    撥付予上訴人兌現，權益歸屬對象可能為發票人林怡慧，並
    非被上訴人。被上訴人主張其向林怡慧借用編號4所示支票
    ，並於108年11月25日匯款10萬元給林怡慧，惟被上訴人匯
    款時間點與發票日相差甚遠，且與被上訴人自承其於108年1
    0月31日成立10萬元契約切口，二者相差月餘，足見被上訴
    人並未向林怡慧借票，縱使被上訴人有匯款10萬元給林怡慧
    ，依民法第602條、第603條、第812條、第813條之規定，該
    筆10萬元存入銀行後已不屬於被上訴人所有等語，資為抗辯
    。
四、被上訴人於原審起訴請求：㈠上訴人應給付被上訴人215,480
    元，及其中34,000元自108年11月14日起至清償日止、其中1
    81,480元自起訴狀繕本送達翌日起至清償日止，均按年利率
    5％計算之利息；⒉原審共同被告陳世忠應給付被上訴人134,0
    00元，及自起訴狀繕本送達翌日起至清償日止，按年利率5％
    計算之利息；⒊前二項給付，如有任一人為全部或一部給付
    時，他人於其給付範圍內同免給付義務。原審為上訴人部分
    勝訴、部分敗訴判決，判命上訴人給付10萬元(4號支票)，
    及自起訴狀送達翌日即109年11月26日起至清償日止，按年
    息5％計算之利息，並依職權就被上訴人勝訴部分為假執行之
    宣告，駁回被上訴人其餘之訴。上訴人就其敗訴部分不服，
    提起上訴，上訴聲明：㈠原判決不利於上訴人部分廢棄。㈡上
    開廢棄部分，被上訴人在第一審之訴駁回。被上訴人則為答
    辯聲明：上訴駁回。被上訴人另就其敗訴部分提起一部附帶
    上訴(即3號支票)，附帶上訴聲明：㈠原判決關於駁回被上訴
    人後開第二項之訴部分暨訴訟費用（確定部分除外）之裁判
    均廢棄。㈡上開廢棄部分，上訴人應再給付被上訴人34,000
    元，及自民國108年11月14日起至清償日止，按年息5％計算
    之利息。上訴人就附帶上訴部分，答辯聲明：附帶上訴駁回
    。另被上訴人就其敗訴部分即請求原審共同被告陳世忠不真
    正連帶給付34,000元本息、請求上訴人給付81,480元本息部
    分(含銷貨報酬14,280元、贈藥優惠及現金折扣67,200元)，
    均未聲明不服，此部分已告確定，不在本院審理範圍，併予
    敘明。
五、兩造不爭執事項（見本院卷第121-123、142-143頁）
　㈠被上訴人自107年12月起兼職為上訴人推銷藥品並收取貨款，
    按實際收款金額向上訴人收取20％的金額，如被上訴人推銷
    金額一筆達5萬元或10萬元，則上訴人出貨藥品加給優惠即
    契約切口。
　㈡被上訴人為取得切口價及收取20％的金額，於108年4月20日將
    歐陽霆簽發如附表編號1至3所示支票交付上訴人法定代理人
    陳世忠，並以新家祐藥局的名義為買受人之契約切口價金10
    萬元（實則新家祐藥局並未購買契約切口價藥品），上開3
    紙支票業經上訴人提示兌現。
　㈢陳世忠於108年11月11日傳送LINE訊息予被上訴人：「新家祐
    的藥師說，他都給您現金，那您給我的那3張票，又是誰的
    票呢？」、於108年11月12日傳送LINE訊息予被上訴人：「
    新家祐還有一張109年1月30日的票，金額34000元，這張我
    要現金，麻煩了！」後，被上訴人於108年11月14日匯款34,
    000元予陳世忠，陳世忠之後又兌現3號支票。
　㈣被上訴人以彰化林內科診所名義向上訴人採購藥品之契約切
    口價（實則彰化林內科診所並未以契約切口價購買藥品），
    於108年11月3日交付林怡慧所簽發之附表編號4號支票，用
    以支付該契約切口價金，嗣上訴人拒絕成立該契約切口，但
    未返還附表編號4號支票，並於發票日屆至後提示兌現。
六、本院之判斷理由：
　㈠被上訴人自107年12月起兼職為上訴人推銷藥品並收取貨款，
    按實際收款金額向上訴人收取20％傭金，如被上訴人推銷金
    額每筆達5萬元或10萬元，則上訴人出貨藥品數量加給優惠
    即契約切口；新家祐藥局及彰化林內科診所均未經由上訴人
    之推銷向被上訴人採購藥品，被上訴人為收取20％傭金及契
    約切口優惠，於108年4月20日交付歐陽霆簽發如附表編號1
    至3所示支票予上訴人法定代理人陳世忠，以新家祐藥局名
    義向上訴人採購藥品10萬元（實則新家祐藥局並未購買契約
    切口價藥品），上開3紙支票業經上訴人提示兌現。被上訴
    人另於108年11月3日交付林怡慧簽發附表編號4支票予上訴
    人法定代理人陳世忠，以彰化林內科診所名義向上訴人採購
    藥品10萬元（實則彰化林內科診所並未以契約切口價購買藥
    品），嗣上訴人拒絕成立契約，但未返還編號4號支票，並
    於發票日屆至後提示兌現（見不爭執項㈠㈡㈣），此部分事實
    ，堪可認定。
  ㈡按無法律上之原因而受利益，致他人受損害者，應返還其利益，雖有法律上之原因，而其後已不存在者，亦同，民法第179條定有明文。故主張不當得利請求權存在之當事人，對於不當得利請求權之成立，應負舉證責任，即應證明他方係無法律上之原因而受利益，致其受有損害。如受利益人係因給付而得利時，所謂「無法律上之原因」，係指受益人之得利欠缺「財貨變動之基礎權利及法律關係」之給付目的而言，依舉證責任分配原則，應由主張該項不當得利請求權存在之當事人，舉證證明其給付欠缺給付之目的(最高法院110年度台上字第1804號、107年度台上字第440號判決意旨參照)。被上訴人主張上訴人提示兌領附表編號3、4支票為不當得利，但為上訴人所否認，並以上開情詞為辯，依前揭說明，應由被上訴人就被上訴人受領票款無法律上之原因，即上訴人之得利係欠缺給付目的之事實，負舉證之責。
  ㈢附表編號3支票（附帶上訴部分）：
　⒈上訴人法定代理人陳世忠於108年11月11日傳送LINE訊息予被
    上訴人：「新家祐的藥師說，他都給您現金，那您給我的那
    3張票，又是誰的票呢？」、於108年11月12日傳送LINE訊息
    予被上訴人：「新家祐還有一張109年1月30日的票，金額34
    000元，這張我要現金，麻煩了！」後，被上訴人於108年11
    月14日匯款34,000元予陳世忠，陳世忠之後又兌現附表編號
    3支票（不爭執事項㈢），足見被上訴人交付附表編號3號支
    票予上訴人，本欲作為佯以新家祐藥局名義與上訴人成立之
    藥品契約切口，惟新家祐藥局實未向上訴人採購藥品，附表
    編號3支票亦非來自於新家祐藥局欲交付上訴人之藥品價金
    ，而係被上訴人自發票人歐陽霆處受讓取得後交付上訴人，
    則上訴人受領並提示兌現附表編號3所示支票，本即無法律
    上之原因，況被上訴人已依上訴人法定代理人陳世忠之要求
    ，於108年11月14日匯款與附表編號3支票面額同額款項34,0
    00元至上訴人法定代理人陳世忠指定帳戶以取回該支票，但
    上訴人收受匯款後又提示兌領表編號3所示支票，顯已不能
    返還該支票，上訴人所受領票款之金錢利益欠缺給付目的，
    而無法律上之原因，致被上訴人受有損害，被上訴人依民法
    179條規定，請求上訴人返還34,000元，應有憑據。
　⒉被上訴人雖抗辯其提示附表編號3支票，係自發票人歐陽霆帳
    戶撥付予上訴人兌現，權益歸屬對象可能為發票人歐陽霆，
    並非被上訴人乙節。按支票屬無因證券，票據債務人固不得
    以自己與發票人或執票人前手間所存在之抗辯事由，對抗執
    票人，惟尚非不得以自己與執票人間所存之抗辯事由對抗執
    票人，此觀票據法第13條本文之反面解釋自明(最高法院109
    年度台上字第492號判決意旨參照)。被上訴人自其前手即發
    票人歐陽霆處取得附表編號3支票後轉讓予上訴人，兩造間
    就附表編號3支票即為直接前後手關係，依上開說明，上訴
    人自得以兩造間之原因關係為抗辯；又被上訴人交付附表編
    號3支票之原因關係，係基於上訴人與新家祐藥局間並未成
    立之藥品契約切口，上訴人並無取得該支票之權利，且被上
    訴人為取回附表編號3支票，已依上訴人法定代理人陳世忠
    之要求匯款與支票面額同額之34,000元至指定帳戶，上訴人
    理應返還附表編號3支票予被上訴人，但上訴人未依約定返
    還附表編號3支票且提示兌領，被上訴人基於票據前後手間
    之原因關係所為抗辯，自屬有據。況票據之交付乃移轉票據
    占有之行為，苟其形式上合於交付（移轉占有）之方式，不
    論票據交付者之意思為何，難謂不發生票據權利轉讓之效力
    （最高法院105年度台簡上字第34號判決意旨參照)，是被上
    訴人既已取得附表編號3支票，形式上即合於交付（移轉占
    有）之方式，自已取得該紙支票之票據上權利，上訴人主張
    附表編號3支票權利者為發票人歐陽霆，非被上訴人云云，
    並非可取。
　㈣附表編號4支票（上訴部分）：
　  被上訴人交付附表編號4號支票予上訴人，本欲作為佯以彰
    化林內科診所名義與上訴人成立之藥品契約切口，惟彰化林
    內科診所實未向上訴人採購藥品，附表編號4支票亦非來自
    於彰化林內科診所欲交付上訴人之藥品價金，被上訴人係自
    發票人林怡慧處受讓取得後交付上訴人，嗣上訴人拒絕成立
    契約，但未返還附表編號4號支票，並於發票日屆至後提示
    兌現，顯已不能返還該支票，則上訴人受領並提示兌現附表
    編號4支票，本即無法律上之原因而受有利益，並致被上訴
    人受損害，被上訴人依民法第179條規定請求上訴人返還該1
    0萬元之不當利益，洵屬有據。
　㈤上訴人雖主張其已出貨附表編號4所示支票藥品予被上訴人收
    受，並否認被上訴人與附表編號4所示支票發票人林怡慧間
    有借票行為，及被上訴人有匯款10萬元予林怡慧兌現附表編
    號4所示支票，且得請求返還票款之人應為附表編號4所示支
    票之發票人林怡慧，並非被上訴人云云。經查：
　⒈上訴人與彰化林內科診所並未成立藥品契約切口，已如前述
    ，則上訴人受領被上訴人所交付之附表編號4所示支票之原
    因關係即不存在，不論上訴人是否已出貨予被上訴人、被上
    訴人與其前手即發票人林怡慧間之原因關係究否為借票行為
    、被上訴人有無匯款10萬元予發票人林怡慧以兌現該紙支票
    ，均不影響上訴人受領附表編號4所示支票自始無法律上原
    因之效果，上訴人據以主張其有受領附表編號4所示支票之
    權利，自非可採。汖
　⒉又依票據法第13條之反面解釋，兩造間就附表編號4所示支票
    為直接前後手關係，依上開說明，被上訴人自得以兩造間之
    原因關係為抗辯；被上訴人交付附表編號4所示支票之原因
    關係，係基於上訴人與彰化林內科診所間並未成立之藥品契
    約切口，上訴人當無取得該支票之權利，被上訴人基於票據
    前後手間之原因關係所為抗辯，自屬有據。上訴人主張得向
    其主張附表編號4所示支票權利者為發票人林怡慧，非被上
    訴人云云，尚無可取。
　㈥遲延利息部分：
　　按受領人於受領時，知無法律上之原因或其後知之者，應將
    受領時所得之利益或知無法律上之原因時所現存之利益，附
    加利息，一併償還，為民法第182條第2項前段所明定，此係
    課予惡意受領人附加利息返還不當得利之責任，該項利息應
    自受領人知無法律上之原因時起算（最高法院105年度台上
    字第800號裁判要旨參照）。又應付利息之債務，其利率未
    經約定，亦無法律可據者，週年利率為百分之五，民法第20
    3條定有明文。查：
　⒈附表編號3支票：　
　　被上訴人係依上訴人之指示於108年11月14日匯款與附表編
    號3支票同額之款項予上訴人，上訴人自應於收受匯款之同
    時返還附表編號3支票予被上訴人，惟上訴人仍於發票日屆
    至後將附表編號3支票兌現，致被上訴人受有無法取回該支
    票之損害，上訴人受領票款利益，並無法律上原因，已如前
    述，是上訴人於108年11月14日受領34,000元匯款時，即當
    知悉其無法律上原因得持有附表編號3支票，卻仍提示兌現
    受領票款，揆諸上開說明，被上訴人請求上訴人應自受領匯
    款日即108年11月14日起按法定利率年息5％計算利息，一併
    償還，核屬正當，應予准許。
　⒉附表編號4支票：汖
　　上訴人並無受領附表編號4支票之法律上原因，則被上訴人
    請求上訴人返還附表編號4支票票款，係以支付金錢為標的
    ，其併請求上訴人給付自起訴狀繕本送達翌日即109年11月2
    6日（見調解卷第75頁）起算之法定遲延利息，亦屬有理，
    應予准許。
七、綜上所述，被上訴人依民法第179條之規定，請求上訴人給
    付134,000元，及其中10萬元自起訴狀繕本送達翌日即109年
    11月26日起，以及其中34,000元自108年11月14日起，均至
    清償，按年息百分之5計算之利息，為有理由，應予准許。
    原審就上開應准許部分，判命上訴人應給付被上訴人10萬元
    本息，並諭知被上訴人得假執行，核無不當，上訴人上訴意
    旨指摘原判決此部分不當，求予廢棄改判，為無理由，應駁
    回其上訴。至原審駁回被上訴人關於上開應准許34,000元本
    息之請求，尚有未洽，被上訴人提起附帶上訴，就此指摘原
    判決不當，為有理由，應予准許，爰由本院將原判決此部分
    廢棄改判如主文第三項所示。又被上訴人依民法第179條規
    定所為之請求既有理由，其另依民法第226條第1項、第256
    條、第259條第1款及第2款之規定對上訴人為同一聲明之請
    求，即無再予審究之必要，併此敘明。
八、末按法院為終局判決時，應依職權為訴訟費用之裁判；訴訟
    費用，由敗訴之當事人負擔，民事訴訟法第87條第1項及第7
    8條分別定有明文，本件上訴人上訴為無理由，第二審訴訟
    費用即裁判費1,500元，應由上訴人負擔；被上訴人之附帶
    上訴為有理由，附帶上訴費用即裁判費1,500元，應由上訴
    人即附帶被上訴人負擔，爰判決如主文第4項所示。
九、本件事證已臻明確，兩造其餘之攻擊或防禦方法及所用之證
    據，經本院斟酌後，認為均不足以影響本判決之結果，爰不
    逐一論列，併此敘明。
十、據上論結，本件上訴人之上訴為無理由，被上訴人之附帶上
    訴為有理由，判決如主文。
中　　華　　民　　國　　111 　年　　6 　　月　　1 　　日
            民事第一庭  審判長法  官  劉秀君
　　　　　　　　　　　　　　　法  官  田玉芬
　　　　　　　　　　  　　　　法  官  張桂美
以上正本係照原本作成。　　　　　　　　　　　　　　　    
本判決不得上訴。　　　　　　　　　　　　　　　
中　　華　　民　　國　　111 　年　　6 　　月　　7 　　日
                                  書記官  林彥丞
附表：      編號 發票日 發票人 付款人 票面金額 支票號碼 1 108年7月30日 歐陽霆 新光銀行西屯分行 33,000元 HX0000000 2 108年10月30日 歐陽霆 新光銀行西屯分行 33,000元 HX0000000 3 109年1月30日 歐陽霆 新光銀行西屯分行 34,000元 HX0000000 4 109年8月31日 林怡慧 新光銀行向上分行 100,000元 IX0000000